ACORDAO-COMPLETO-2529527

ACÓRDÃO 2719/2022 ATA 15/2022 - PRIMEIRA CÂMARA

VISTOS, relatados e discutidos estes autos, em que se examina o ato inicial de aposentadoria de Paulo Costa Lima no cargo de professor universitário, submetido pela Universidade Federal da Bahia (UFBA) à apreciação do Tribunal de Contas da União (TCU) para fins de registro.
ACORDAM os Ministros do Tribunal de Contas da União, reunidos em sessão da 1ª Câmara, ante os motivos expostos pelo Relator e com fundamento no art. 71, inciso III, da Constituição Federal, nos arts. 1º, inciso V, e 39, incisos I e II, da Lei 8.443/1992, nos arts. 260 e 262 do Regimento Interno e na Súmula-TCU 106, em:
9.1. considerar ilegal e recusar registro ao ato de aposentadoria de Paulo Costa Lima;
9.2. dispensar a devolução dos valores indevidamente recebidos de boa-fé pelo interessado até a data da ciência, pela unidade jurisdicionada, desta deliberação;
9.3. determinar à Universidade Federal da Bahia (UFBA) que, no prazo indicado, contado da ciência desta deliberação, adote as seguintes medidas, sob pena de responsabilidade solidária da autoridade administrativa omissa:
9.3.1. em 15 (quinze) dias, suste os pagamentos decorrentes do ato ora considerado ilegal e comunique ao interessado o teor desta deliberação, alertando-o de que o efeito suspensivo proveniente da interposição de eventuais recursos junto ao TCU não o eximirá da devolução dos valores percebidos indevidamente após sua notificação, caso os recursos não sejam providos;
9.3.2. em 30 (trinta) dias, cadastre novo ato de concessão no sistema e-Pessoal, livre das irregularidades ora apontadas e encaminhe a esta Corte comprovante de que o interessado tomou ciência do inteiro teor desta deliberação.
9.4. informar que o presente acórdão, acompanhado do relatório e do voto que o fundamentam, está disponível para consulta no endereço www.tcu.gov.br/acordaos.

Exame do ato inicial de aposentadoria de Paulo Costa Lima no cargo de professor universitário, submetido pela Universidade Federal da Bahia (UFBA) à apreciação do Tribunal de Contas da União (TCU) para fins de registro

Primeira Câmara

Universidade Federal da Bahia (UFBA)

3. Interessado: Paulo Costa Lima (XXX.759.505-XX)

13.1. Ministros presentes: Walton Alencar Rodrigues (Presidente), Benjamin Zymler e Jorge Oliveira (Relator).
13.2. Ministro-Substituto convocado: Augusto Sherman Cavalcanti.
13.3. Ministro-Substituto presente: Weder de Oliveira.

ACORDAO-COMPLETO-2544837

Acórdão de Relação 4345/2022 - Primeira Câmara

Acórdão de Relação

JORGE OLIVEIRA

Trata-se do exame do ato inicial de aposentadoria de Paulo Costa Lima no cargo de professor universitário, submetido pela Universidade Federal da Bahia (UFBA) , para fins de registro, à apreciação do Tribunal de Contas da União (TCU) , de acordo com o art. 71, inciso III, da Constituição Federal.  
	2. Transcrevo, a seguir, excertos da instrução da unidade técnica, cuja análise contou com a anuência do MP/TCU:
	" (...)	
	Exame das Constatações
	9. Ato: 37108/2019 - Inicial - Interessado: PAULO COSTA LIMA - CPF: XXX.759.505-XX
	9.1. Parecer do Controle Interno: considerar o ato legal.
	9.2. Constatações e análises: 
	9.2.1.	Houve o registro de pelo menos uma rubrica com 'Denominação para análise pelo TCU = Decisão judicial (10289 - DECISAO JUDICIAL N TRAN JUG AP (Decisão judicial - Outros) - R$ 2.782,96) .
	a. Justificativa do Gestor de Pessoal: Não há. Verificação efetuada no âmbito do TCU.
	b. Análise do Controle Interno:  Não há. Verificação efetuada no âmbito do TCU.
	c. Análise da Equipe Técnica: Ilegal
	Trata-se de rubrica judicial de incorporação de quintos de instituição federal de ensino. Nem o ato nem a sentença especificam a função e a proporção incorporada.
	9.2.2. Houve o registro de pelo menos uma rubrica com 'Denominação para análise pelo TCU = Vantagem de caráter pessoal (82107 - VPNI ART.62-A LEI 8112/1990 - AP (Vantagem de caráter pessoal - VPNI art. 62-A Lei 8.112/1990) - R$ 53,59) .
	a. Justificativa do Gestor de Pessoal: Não há. Verificação efetuada no âmbito do TCU.
	b. Análise do Controle Interno:  Não há. Verificação efetuada no âmbito do TCU.
	c. Análise da Equipe Técnica: Legal
	A concessão da vantagem de quintos ou décimos está em consonância com a jurisprudência deste Tribunal e os critérios das Leis 8.911/1994 e 9.624/1998 (os períodos anteriores a 08/04/1998 são suficientes para a incorporação da vantagem de quintos) .
	9.2.3. Houve o registro de pelo menos uma rubrica com 'Denominação para análise pelo TCU = Vantagem de caráter pessoal (82107 - VPNI ART.62-A LEI 8112/1990 - AP (Vantagem de caráter pessoal - VPNI art. 62-A Lei 8.112/1990) - R$ 751,38) .
	a. Justificativa do Gestor de Pessoal: Não há. Verificação efetuada no âmbito do TCU.
	b. Análise do Controle Interno:  Não há. Verificação efetuada no âmbito do TCU.
	c. Análise da Equipe Técnica: Legal
	A concessão da vantagem de quintos ou décimos está em consonância com a jurisprudência deste Tribunal e os critérios das Leis 8.911/1994 e 9.624/1998 (os períodos anteriores a 08/04/1998 são suficientes para a incorporação da vantagem de quintos) .
	9.2.4. Houve o registro de pelo menos uma rubrica com 'Denominação para análise pelo TCU = Vantagem de caráter pessoal (82107 - VPNI ART.62-A LEI 8112/1990 - AP (Vantagem de caráter pessoal - VPNI art. 62-A Lei 8.112/1990) - R$ 437,67) .
	a. Justificativa do Gestor de Pessoal: Não há. Verificação efetuada no âmbito do TCU.
	b. Análise do Controle Interno:  Não há. Verificação efetuada no âmbito do TCU.
	c. Análise da Equipe Técnica: Legal
	A concessão da vantagem de quintos ou décimos está em consonância com a jurisprudência deste Tribunal e os critérios das Leis 8.911/1994 e 9.624/1998 (os períodos anteriores a 08/04/1998 são suficientes para a incorporação da vantagem de quintos) .
	9.2.5. Houve o registro de pelo menos uma rubrica com 'Denominação para análise pelo TCU = Vantagem de caráter pessoal (82107 - VPNI ART.62-A LEI 8112/1990 - AP (Vantagem de caráter pessoal - VPNI art. 62-A Lei 8.112/1990) - R$ 53,59) .
	a. Justificativa do Gestor de Pessoal: Não há. Verificação efetuada no âmbito do TCU.
	b. Análise do Controle Interno:  Não há. Verificação efetuada no âmbito do TCU.
	c. Análise da Equipe Técnica: Legal
	A concessão da vantagem de quintos ou décimos está em consonância com a jurisprudência deste Tribunal e os critérios das Leis 8.911/1994 e 9.624/1998 (os períodos anteriores a 08/04/1998 são suficientes para a incorporação da vantagem de quintos) .
	9.3. O quadro resumo de ocorrências e, quando for o caso, o detalhamento da norma legal e da jurisprudência para as inconsistências acima elencadas encontra-se no anexo II dessa instrução. 
	(...) 
	CONCLUSÃO
	10. A abrangência e a profundidade das verificações levadas a efeito fundamentam convicção de que o Ato 37108/2019 pode ser apreciado pela ilegalidade, em razão das irregularidades apontadas no item 'Exame das Constatações' desta instrução, que representam afronta à legislação e à jurisprudência de referência
	PROPOSTA DE ENCAMINHAMENTO
	11. Ante o exposto, com fundamento no art. 71, inciso III, da Constituição Federal; no art. 1º, inciso V, e art. 39, incisos I e II, da Lei 8.443/1992, e no art. 260 do Regimento Interno do Tribunal de Contas da União, propõe-se: 
	11.1. Considerar ilegal e recusar registro ao ato inicial de aposentadoria de Paulo Costa Lima do quadro de pessoal da Universidade Federal da Bahia, com base nos arts. 71, inciso III, da Constituição Federal; 1º, inciso V, e 39, inciso II, da Lei 8.443/1992, e 260, § 1º, do Regimento Interno.
	11.2. Com fulcro no art. 262, caput, do Regimento Interno deste Tribunal, determinar à Universidade Federal da Bahia que: 
	11.2.1.	faça cessar todo e qualquer pagamento relativo ao ato impugnado de Paulo Costa Lima, no prazo máximo de quinze dias, contados da ciência da decisão deste Tribunal, sob pena de ressarcimento das quantias pagas após essa data pelo responsável.
	11.2.2.	emita novo ato, livre da irregularidade ora apontada, em substituição ao ato de aposentadoria de Paulo Costa Lima, submetendo-o à nova apreciação por este Tribunal, na forma do art. 260, caput, também do Regimento.
	11.2.3.	dê ciência, no prazo de quinze dias, contados da notificação, do inteiro teor desta deliberação ao interessado, alertando-o de que o efeito suspensivo proveniente da interposição de eventuais recursos junto ao TCU não o exime da devolução dos valores percebidos indevidamente, caso o recurso não seja provido.
	11.2.4.	informe o teor do acórdão que vier a ser prolatado, encaminhando ao TCU, no prazo de trinta dias, comprovante da data de ciência pelo interessado, nos termos do art. 4º, § 3º, da Resolução-TCU 170/2004.
	11.2.5.	dispense a devolução dos valores indevidamente recebidos de boa-fé até a data da ciência da Universidade Federal da Bahia, do acórdão que vier a ser proferido, com base no Enunciado 106 da Súmula da Jurisprudência do TCU."
	É o relatório.

não há.

Procurador Sergio Ricardo Costa Caribé

APOSENTADORIA. UFBA. RECEBIMENTO DE QUINTOS POR FORÇA DE DETERMINAÇÃO JUDICIAL. PARCELA SENDO PAGA EM VALOR SUPERIOR AO DEVIDO. ATO ILEGAL. NEGATIVA DE REGISTRO.

APOSENTADORIA (APOS)

Secretaria de Fiscalização de Integridade de Atos e Pagamentos de Pessoal e de Benefícios Sociais (Sefip)

Em exame o ato de concessão de aposentadoria a Paulo Costa Lima, ex-professor da Universidade Federal da Bahia (UFBA) , submetido à apreciação desta Corte para fins de registro.
	2. Ao proceder à análise do ato, a unidade técnica registrou a incorporação, aos proventos, de parcela irregular de quintos de função comissionada, que vem sendo paga por força de decisão judicial.
	3. O Ministério Público acompanha o entendimento da Sefip, alertando para o fato de a parcela impugnada estar sendo paga em valor superior ao devido, em decorrência de erro na execução da decisão judicial.
	4. De fato, a sentença proferida pela 6ª Vara Federal da Justiça Federal na Bahia no âmbito do MS 97,17373-0 garantiu ao interessado a manutenção do pagamento de quintos com base nos parâmetros estabelecidos na Portaria 474/1987-MEC. 
	5. Importante registrar que a jurisprudência consolidada do TCU admite a incorporação das funções comissionadas nas instituições federais de ensino nos termos do referido normativo, mas desde que exercidas até 31/10/1991 e pagas sob a forma de vantagem pessoal nominalmente identificada (VPNI) , sujeitando-se apenas aos reajustes gerais do funcionalismo público, conforme os seguintes critérios, definidos pelo Acórdão 835/2012-TCU-Plenário:
	"9.1.1. para os servidores que não ajuizaram ações judiciais ou para os que o fizeram mas não lograram êxito, em decisão transitada em julgado, efetue o pagamento das parcelas de quintos com amparo na Portaria MEC 474/1987, desde que tenham iniciado o seu exercício até 31/10/1991, sob a forma de VPNI, ajustando-se o valor da parcela ao que era devido em 01/11/1991, data de eficácia da Lei 8.168/1991, devidamente atualizado, desde então, exclusivamente pelos reajustes gerais concedidos ao funcionalismo, conforme preceitua o § 1º do art. 15 da Lei 9.527/1997;
	9.1.2. para os servidores que obtiveram decisões judiciais favoráveis transitadas em julgado, confirmadas em grau de recurso, recalcule os quintos de FCs adequando o valor nominal às condições deferidas na sentença, de modo que a quantia inicial seja apurada na data da publicação do provimento jurisdicional de 1º grau e, a partir daí, transformada em VPNI, atualizada exclusivamente pelos reajustes gerais concedidos ao funcionalismo, conforme preceitua o § 1º do art. 15 da Lei 9.527/1997."
	6. No ato ora em exame, verifica-se que o valor incluído nos proventos de aposentadoria do interessado é muito superior àquele obtido a partir da aplicação das regras acima reproduzidas, conforme demonstrado pela Sefip em sua instrução, o que enseja o seu julgamento pela ilegalidade, com a negativa de registro e a expedição de determinação à unidade jurisdicionada para que o valor da parcela seja corrigido.
	7. Registro, por último, que o ato de concessão de aposentadoria em exame deu entrada no Tribunal há menos de cinco anos, o que afasta a aplicação do entendimento firmado pelo STF no RE 636.553, que fixou prazo de cinco anos, a contar do ingresso do ato no TCU, para sua apreciação.
	Assim, manifesto integral concordância com os pareceres da unidade técnica e do MP/TCU e VOTO por que o Tribunal adote o acórdão que ora submeto à apreciação deste Colegiado.
TCU, Sala das Sessões, em 17 de maio de 2022.
JORGE OLIVEIRA 
Relator